臺灣高雄地方法院民事判決　　　　　　 99年度簡上字第322號
上　訴　人　陳維識
訴訟代理人　陳林桂枝
被上訴　人　何清志
上列當事人間請求確認通行權存在事件，上訴人對於民國99年7
月13日本院旗山簡易庭99年度旗簡字第93號第一審判決提起上訴
，經本院於民國100 年1 月19日言詞辯論終結，判決如下：
    主      文
原判決關於確認被上訴人所有坐落高雄縣六龜鄉○○段九七四地
號土地，對於上訴人所有同段九七二地號土地，超過如附圖(二)所
示Ｂ1 面積四十二平方公尺之有通行權部分，及該部分假執行之
宣告，暨訴訟費用之裁判均廢棄。
上開廢棄部分，被上訴人在第一審之訴及其假執行之聲請均駁回
。
其餘上訴駁回。
第一、二審訴訟費用由上訴人負擔三分之二，餘由被上訴人負擔
。
    事實及理由
一、被上訴人起訴主張：伊所有坐落高雄縣六龜鄉○○段974 地
    號土地（下稱系爭土地）之四周均為其他土地包圍，致無法
    與公路或巷道聯絡，形成袋地，而行經上訴人所有坐落同段
    972 地號土地為通往公路之最近距離，並係對周圍地損害最
    小之方式，為使系爭土地物盡其用，爰依民法第787 條及第
    788 條規定提起本訴，求為命上訴人將其所有土地提出如附
    圖所示面積67平方公尺之土地供被上訴人通行，並聲明：確
    認被上訴人所有系爭土地，對於上訴人所有上開同段972 地
    號土地，如附圖(一)所示面積67平方公尺之部分有通行權，並
    願供擔保請准宣告假執行等語。
二、上訴人則以：被上訴人之系爭土地可自如附圖(一)由鄉公所所
    鋪設同段974-3 、974-4 地號之A1、A2之水泥道路，對外通
    行至復興巷道再至公路，不同意被上訴人通行伊所有土地等
    語置辯，求為駁回被上訴人之訴。
三、原審經審理結果，就被上訴人之上開請求為全部勝訴之判決
    ，上訴人不服提起上訴，並補稱：系爭土地並非袋地，被上
    訴人可通行A1、A2之現有道路對外通行，原審豈容被上訴人
    執意指定而行經上訴人之土地，復無提出購買或補償土地價
    值即准供擔保予以假執行，顯違反比例原則；又最高法院91
    年度台上字第1846號判決意旨載明通行之周圍地，並非僅指
    與不通公路之土地直接毗鄰者為限，被上訴人自非僅得通行
    上訴人之土地為限，而應通行上開現有道路等語，並於本院
    聲明：(一)原判決廢棄。(二)被上訴人在第一審之訴及假執行之
    聲請均駁回。被上訴人則聲明：上訴駁回。
四、兩造不爭執事項：
  (一)系爭土地係被上訴人所有，同段972 地號土地係上訴人所有
    。
  (二)本院原審勘驗現場，如附圖所示之A1及A2之現有道路乃私人
    之土地，此有高雄縣六龜鄉公所函覆足憑，又該道路設有圍
    籬及柵門。
五、本件爭執事項：
  (一)系爭土地是否係屬袋地？
  (二)被上訴人請求袋地通行權有無理由？
六、本院之判斷：
  (一)按「土地因與公路無適宜之聯絡，致不能為通常使用時，除
    因土地所有人之任意行為所生者外，土地所有人得通行周圍
    地以至公路。前項情形，有通行權人應於通行必要之範圍內
    ，擇其周圍地損害最少之處所及方法為之；對於通行地因此
    所受之損害，並應支付償金。」、「有通行權人於必要時，
    得開設道路。但對於通行地因此所受之損害，應支付償金。
    」，民法第787 條第1 、2 項、第788 條分別定有明文。又
    民法第787 條第1 項所謂土地與公路無適宜之聯絡，致不能
    為通常之使用，其情形不以土地絕對不通公路為限，即土地
    雖非絕對不通公路，因其通行困難以致不能為通常之使用時
    ，亦應許其通行周圍地以至公路（最高法院53年台上字第29
    96號判例參照）。
  (二)本件被上訴人主張系爭土地四周均為其他土地包圍，致無法
    與公路或巷道聯絡，已形成袋地，又行經上訴人所有坐落同
    段972 號土地為通往公路之最近距離，亦係對周圍地損害最
    小之方式，業經提出系爭土地之位置圖、現場相片、土地謄
    本等件為證，上訴人對上開證據之真正並不爭執，又觀諸原
    審會同兩造而由地政機關繪製之複丈成果圖即附圖(一)所示，
    系爭土地四周確為其他土地包圍而與公路無適宜之聯絡，被
    上訴人主張系爭土地係屬袋地自非全屬無憑。而上訴人雖辯
    稱被上訴人可自系爭土地後方之同段974-3 、974-4 地號上
    之A1、A2之現有道路通行至復興巷再至公路云云，惟查上開
    二筆土地分屬證人劉銀祥、李劉金葉所有之私人土地，又於
    原審勘驗現場時，該A1及A2道路上並設有圍籬及柵門，有卷
    附土地謄本、高雄縣六龜鄉公所函覆及照片足憑，且為上訴
    人所不爭執（見原審卷第34頁至第37頁）；復據A1及A2之土
    地所有人即證人劉銀祥、李劉金葉到庭證稱：A1及A2土地之
    圍籬及鐵柵門係李劉金葉所設，其等均不願讓被上訴人通行
    上開土地，以免損及房屋或農作等情（見本院卷第66頁至第
    70頁），上訴人對證人之證述亦表示無意見（見本院卷第79
    頁、101 頁），由上足見被上訴人主張其無法自A1及A2 通
    行至公路而為通常之使用，亦無其他道路對外通行至公路，
    系爭土地與公路並無適宜聯絡而屬袋地應屬真實，則揆諸上
    開說明，自應允許被上訴人通行周圍地以至公路。上訴人辯
    稱系爭土地並非袋地云云均無足取。
  (三)又由地政機關已繪製之複丈成果圖〔即附圖(一)或(二)所示〕觀
    之，被上訴人欲至前方台二十八線公路，以經過上訴人所有
    之土地為通行他人土地至公路之最近距離，且屬通行他人土
    地面積最少之周圍地，自符合前揭損害最少之周圍地之規定
    ，是被上訴人請求確認對上訴人之土地有通行權自屬有據。
    惟有通行權人應於通行必要之範圍內，選擇周圍地損害最少
    之處所及方法為之，而審酌被上訴人係從事蓮霧農作，並由
    其提出載運栽種蓮霧之自小貨車照片所示車寬度不到兩公尺
    ，此為被上訴人所自承（見本院卷第87頁），是縱使被上訴
    人以車載運農作而有農作物突出車外之情，其寬度至多亦應
    不逾2.5 公尺，且審酌被上訴人為農作亦應有農用耕耘等較
    大型機械進出，故本院認如上訴人提供以面寬約2.5 公尺之
    道路（附圖(二)所示B1部分）供其通行至公路，應即可為通常
    進行之使用程度，倘以被上訴人於原審請求以4 公尺寬（即
    如附圖(一)B 部分）之通路出入通行，此顯逾其通常使用程度
    ，而有違反前揭選擇對周圍地最少損害之處所之原則，是本
    院斟酌兩造所有土地之面積、位置及被上訴人通常通行之用
    途等情形，認上訴人所有之972 地號土地如提供附圖(二)所示
    Ｂ1 部分面積42平方公尺、寬度為2.5 公尺之土地，即足供
    被上訴人人、車通行之用，且係屬損害最少之處所及方法，
    故認被上訴人確認對上訴人上開土地有如附圖(二)所示Ｂ１部
    分面積42平方公尺土地，較稱允當，逾此部分之請求，則屬
    無據，應予駁回。
  (四)至於上訴人是否願將附圖(二)所示Ｂ1 供通行之土地讓售予被
    上訴人，或被上訴人應否就上開土地支付通行償金，要屬另
    一問題或於一審中未為請求者，此應無礙被上訴人為本件確
    認通行權之請求，上訴人以此指摘原判決係屬違法云云尚屬
    無據，亦併敘明。
七、綜上所述，被上訴人所有之系爭土地確為袋地，故被上訴人
    訴請確認其所有系爭土地對於上訴人所有同段972 地號土地
    ，如附圖(二)所示面積42平方公尺之部分有通行權部分，依法
    洵屬有據，逾此部分範圍外之請求，則屬無據而應予以駁回
    ，原審確認超過上開範圍而以如附圖(一)所示面積67平方公尺
    之部分有通行權存在，就此部分自有未洽，是上訴人指摘原
    判決該部分不當，求予廢棄改判，為有理由，應由本院予以
    廢棄改判如主文第一、二項所示，原審就確認如附圖(二)所示
    Ｂ1 範圍內之通行權存在，其認事用法尚無違誤，該部分自
    應予以維持，上訴人上訴意旨指摘原判決該部分不當，求予
    廢棄改判，為無理由，應駁回此部分之上訴。
八、本件事證已臻明確，兩造其餘攻擊防禦方法及舉證，核與判
    決結果不生影響，爰不逐一論駁，併此敘明。
九、據上論結，本件上訴為一部有理由，一部無理由，依民事訴
    訟法第436條之1第3項、第450條、第449條第1項、第79條但
    書，判決如主文。
中    華    民    國   100    年    1     月    31    日
                  民事第四庭  審判長法  官  黃宏欽
                                    法  官  楊淑儀
                                    法  官  楊淑珍
以上正本證明與原本無異。
本判決不得上訴。
中    華    民    國   100    年    1     月    31    日
                                    書記官  許琇淳